【裁判字號】    95,台上,5342
【裁判日期】    950928
【裁判案由】    擄人勒贖
【裁判全文】
最高法院刑事判決            九十五年度台上字第五三四二號
上  訴  人  甲○○
            乙○○
            丙○○
            丁○○
上列上訴人等因擄人勒贖案件，不服台灣高等法院台南分院中華
民國九十五年七月二十七日第二審更審判決（九十五年度上重更
(一)字第一０七號，起訴案號：台灣台南地方法院檢察署九十二年
度偵字第九六三一、一○三四六、一○六七九、一三六二八號）
，提起上訴，本院判決如下：
    主  文
原判決撤銷，發回台灣高等法院台南分院。
    理  由
本件原判決認定上訴人丁○○、甲○○與丙○○、乙○○兄弟因
施用毒品而認識。丁○○、甲○○無工作維生，且吸毒成癮，需
款急迫；丙○○從事零工，亦無經濟能力支付吸毒開銷；乙○○
為丙○○胞弟；鐘錦凰為乙○○女友，二人在高雄縣燕巢鄉○○
村○○路二十七之六號租屋同居，乙○○亦急於改善經濟狀況。
丁○○、甲○○、丙○○與乙○○四人獲悉張丁仁（綽號「發仔
」，販賣毒品有相當積蓄，乃於民國九十二年七月間，萌生意圖
勒贖而擄人犯意，藉口曾向張丁仁購買海洛因時，因張丁仁添加
葡萄糖出售予丁○○，即共同商議擄人勒贖。於得知張丁仁以友
人蘇家儀名義向林金誠租用八Ｓ─五三六一號小客車後，即於同
年八月十六日晚上十時三十分許，由丁○○、甲○○與丙○○三
人，輪流至高雄縣大社鄉○○村○○路三三八巷二十三號張丁仁
住處附近等候，伺機在八Ｓ─五三六一號小客車安置衛星定位追
蹤器，以利追蹤張丁仁去向，終於同月十七日五時許安裝成功。
嗣於同日上午六時許，丁○○等人經由連接衛星定位追蹤器個人
掌上型數位電腦（ＰＤＡ）發現張丁仁在高雄市○○區○○路「
頑皮家族休閒育樂廣場」，丁○○、甲○○二人旋即攜帶原判決
附表所示槍彈至乙○○住處與乙○○、丙○○會合。由丁○○駕
駛ＺＰ─四九一六號小客車搭載甲○○、丙○○、乙○○，前往
「頑皮家族休閒育樂廣場」後門停車場等候，將丁○○所駕駛小
客車停於張丁仁小客車旁埋伏，同日上午七時三十分許，丁○○
等人見張丁仁獨自步出「頑皮家族休閒育樂廣場」時，即由甲○
○抱住張丁仁，丁○○、丙○○用手銬銬住張丁仁，致使其不能
抗拒，隨即強押張丁仁進入ＺＰ─四九一六號小客車，擄得張丁
仁，強取其所駕駛八Ｓ─五三六一號小客車鑰匙後，在該小客車
內搜得張丁仁所有安非他命二兩及海洛因一錢。隨後由丁○○駕
駛ＺＰ─四九一六號小客車，搭載甲○○、丙○○，甲○○及丙
○○於車內押住張丁仁，乙○○駕駛八Ｓ─五三六一號小客車尾
隨在後，因而妨害張丁仁使用八Ｓ─五三六一號小客車權利，丁
○○等人遂將張丁仁押至高雄縣大社鄉觀音山上某處勒索新台幣
（下同）三十萬元或等價毒品，經張丁仁討價還價，以十二萬元
及十錢海洛因達成協議。嗣於同日上午九時三十分許，脅迫張丁
仁打電話給其母親李英花準備十二萬元，約定於同日下午二時三
十分許，由甲○○、乙○○前往張丁仁住處向李英花取款。迄下
午二時三十分許，丁○○、丙○○，押張丁仁至同上燕巢鄉橫山
村附近等候，甲○○則駕駛六Ｗ─八九八五號小客車搭載乙○○
至張丁仁住處，未遇李英花，僅遇見張丁仁胞弟張哲榮，甲○○
遂向張哲榮稱：「是你哥哥張丁仁要我來向你媽媽拿錢，你媽媽
在不在？」等語，張哲榮於電話中告知張丁仁，母親李英花不在
家後，甲○○、乙○○即駕車離去，前往同上燕巢鄉橫山村附近
與丁○○、丙○○會合，並令張丁仁再撥打電話與李英花聯絡，
囑乃母務必備妥十二萬元，並再次約在高雄縣大社鄉○○路七號
「大社加油站」旁香腸攤交付贖金。同日下午三時三十分許，由
甲○○駕駛八Ｓ─五三六一號小客車，張丁仁坐於車內後座右邊
靠窗處，丙○○、乙○○分坐於張丁仁旁控制張丁仁，至同上大
社鄉○○路七號大社加油站旁香腸攤，向李英花取得十二萬元。
丁○○等人於取得贖金十二萬元後，猶未滿足，復向張丁仁強索
毒品海洛因，囑其撥打電話給綽號「偉仔」拿出海洛因充當贖款
，並約在高雄市某處取贖。丁○○等人至約定處所後，發現「偉
仔」偕同他人到場，不敢前往取贖。為繼續向張丁仁勒贖，乃於
同月十七日晚上九時二十四分許，將張丁仁押回乙○○租屋處。
丁○○即命張丁仁繼續聯繫「偉仔」者獨自赴約，但仍未能如願
。丁○○、甲○○、丙○○與乙○○乃以手銬反銬張丁仁雙手，
以黑色膠帶及米黃色膠帶纏繞其眼睛、嘴巴及以背帶與米黃色膠
帶綁住其雙腳。同月十八日凌晨三時許，丁○○、甲○○、丙○
○及乙○○等人朋分十二萬元贖款後，因張丁仁一直未能聯繫「
偉仔」，丁○○、甲○○與丙○○三人，乃外出打電動玩具，乙
○○則在租屋處睡覺。丁○○、甲○○及丙○○外出時，囑住在
乙○○住處內之鐘錦凰看管張丁仁，鐘錦凰未予回應。直至同（
十八）日凌晨六時三十分許，丁○○、甲○○及丙○○返回乙○
○租處時，見張丁仁仍未聯繫「偉仔」取得毒品，渠等三人即共
同基於傷害犯意，分持鋁棒、木棒及不明銳器等物毆打張丁仁頭
部及腳部，致其頭部受傷血流如注；張丁仁大聲呼救，並奮力抵
抗，於反抗過程中，咬傷甲○○。丁○○、甲○○與丙○○三人
，乃升高犯意，明知口、鼻部為人體呼吸道，均屬人體要害，且
呼吸道如遭堵塞，將無法呼吸，在極短時間內，即足以致人於死
亡，渠等仍於共同意圖勒贖，而擄人犯罪行為中，基於共同殺害
張丁仁之不確定故意，或以木棒、鋁棒繼續攻擊張丁仁頭部，或
由丙○○、甲○○以黑色、米黃色膠帶纏繞張丁仁口鼻，導致張
丁仁受有鼻子頰管斷裂，右眉端上方銳器割刺傷，張丁仁終因呼
吸道受阻不能呼吸，當場在乙○○租屋處內窒息死亡。丁○○、
甲○○及丙○○發現張丁仁死亡後，乃利用當（十八）日清晨七
時許，人煙稀少時，共同基於遺棄屍體犯意，將張丁仁屍體抬至
八Ｓ─五三六一號小客車，由丁○○駕駛該車，搭載丙○○及張
丁仁屍體，甲○○則自行駕駛六Ｗ─八九八五號小客車，尾隨在
後，四處尋找棄屍地點。由同上燕巢鄉○○○○○道台一線經由
高雄縣岡山鎮、路竹鄉、湖內鄉及台南市○○街、台南縣仁德鄉
○○路、新化鎮○○街等地，約於是日下午二時許，駛至台南縣
新化鎮○○里○○○○○道路時，見該處僻靜，人煙罕至，即將
車輛停放該處，並拆下八Ｓ─五三六一號小客車上音響（未據告
訴）及衛星定位追蹤器後，將張丁仁屍體連同八Ｓ─五三六一號
小客車，一併棄置於前揭九層嶺礁坑高分四八支十四號電桿附近
產業道路旁後，始由甲○○駕駛六Ｗ─八九八五號小客車搭載丁
○○、丙○○返回乙○○租屋處。迄同月二十日上午十時三十分
許，經路人萬孟徹發現報警而查獲等情。因而維持第一審關於論
處丁○○、甲○○、丙○○共同意圖勒贖而擄人，而故意殺人（
丁○○死刑，甲○○、丙○○均無期徒刑）；乙○○共同意圖勒
贖而擄人罪刑（有期徒刑十二年）部分之判決，駁回其在第二審
之上訴。固非無見。惟查：(一)除刑事訴訟法有特別規定外，已受
請求之事項未予判決者，其判決為當然違背法令，刑事訴訟法第
三百七十九條第十二款定有明文。又所謂已受請求之事項未予判
決，係指法院對於已經起訴、自訴（或反訴）或上訴之事項，而
漏未判決者而言。經查本件第一審判處上訴人等罪刑後，判決正
本於九十三年十一月二十三日合法送達於檢察官收受，除上訴人
等提起第二審上訴外，檢察官亦於九十四年六月二十三日提起第
二審上訴，有第一審法院送達證書及檢察官上訴書在卷可稽（見
第一審卷三第二四九頁；原審上訴卷一第十頁），原判決雖已敘
明檢察官之上訴為無理由，但當事人欄，並未將檢察官列為上訴
人，顯有已受請求之事項未予判決之判決違背法令。(二)第一審判
決認定丁○○、甲○○非法持有手槍部分與意圖勒贖而故意殺人
罪犯行，犯意個別，行為互殊，予以分論併罰。原審維持第一審
之判決，駁回丁○○、甲○○與第一審檢察官之上訴。丁○○、
甲○○提起第三審上訴，本院將原判決關於丁○○、甲○○意圖
勒贖而擄人而故意殺人部分撤銷，並駁回丁○○、甲○○非法持
有手槍部分之判決（九十五年度台上字第七七二號），換言之，
丁○○、甲○○違反槍砲彈藥刀械管制條例部分，已經判決定讞
，且已在監執行中。但本件判決在論罪科刑部分就被告丁○○部
分卻論稱：「核被告丁○○所為，係犯修正後槍砲彈藥刀械管制
條例第七條第四項未經許可無故持有手槍、第十二條第四項未經
許可無故持有子彈罪……被告丁○○分別於九十一年間、九十二
年間，持有槍彈犯行，其持有行為，為行為繼續，僅論以一個持
有行為；被告丁○○就持有前揭槍彈行為，與被告甲○○間，有
犯意聯絡及行為分擔，皆為共同正犯。又被告丁○○其未經許可
，而持有槍、彈行為，係一行為觸犯數罪名，為想像競合犯，應
依刑法第五十五條規定，從較重修正後槍砲彈藥刀械管制條例第
七條第四項未經許可持有手槍罪處斷」；就甲○○部分亦論謂：
「核被告甲○○所為，係犯修正後槍砲彈藥刀械管制條例第七條
第四項未經許可無故持有手槍罪、第十二條第四項未經許可無故
持有子彈罪……被告甲○○未經許可持有槍彈行為，係一行為觸
犯數罪名，為想像競合犯，應依刑法第五十五條規定，從較重修
正後槍砲彈藥刀械管制條例第七條第四項未經許可持有手槍罪處
斷。被告甲○○就持有前揭槍彈行為，與被告丁○○間，有犯意
聯絡及行為分擔，均為共同正犯」等語（判決書第二十、二十一
頁）。對丁○○、朱星旺被訴違反槍砲彈藥刀械管制條例已經判
決確定部分，似為重複評價、論罪，復有判決適用法則不當之違
法。(三)按擄人勒贖罪，須行為人自始有使被害人以財物取贖人身
之意思，如使被害人交付財物，別有原因，為達其取得財物之目
的，而剝奪被害人之自由者，除應成立其他財產上之犯罪或牽連
犯妨害自由罪外，要無成立擄人勒贖罪之餘地。本件上訴人等「
勒贖」之金額僅十二萬元及毒品海洛因十錢，而在其行為模式上
，一般均由犯嫌與被害人家屬洽談贖金，約定交款地點，本件並
非由上訴人等與張丁仁家屬洽談贖金，僅由被害人張丁仁告知其
家屬需款十二萬元，並於大社之香腸攤交付。而證人即被害人張
丁仁胞弟張哲榮證稱：「九十二年八月十七日十四時三十分左右
，甲○○來我家，說是我哥叫他來拿錢的，我說錢在我媽媽那裡
，甲○○是開著被害人張丁仁的車子來」（九十二年度偵字第九
六三一號卷三第三十四頁）；證人即被害人張丁仁之母李英花亦
證稱：「來拿錢的其中一人應是乙○○，車子後座坐三人，開車
的人依身材應是甲○○（九十二年度偵字第九六三一號卷三第三
十六頁）。倘若不虛，上訴人等前往取款時，並無刻意掩飾容貌
。從而丁○○所辯：本件係因向張丁仁購買毒品，張丁仁交付之
海洛因純度不足而產生糾紛，伊不甘受騙，欲向張丁仁討回公道
，而邀集甲○○等人協助，以控制張丁仁行動自由之方式施加壓
力，要求張丁仁賠償十二萬元及向藥頭「偉仔」索取毒品一兩之
損失，並非擄人勒贖等語，似非全然無因，原審既未為必要之調
查，又未說明此一抗辯何以不足採信之理由，另有判決調查未盡
及理由欠備之違誤。(四)九十二年二月六日修正公布、同年九月一
日施行之現行刑事訴訟法，為保障被告之反對詰問權及排除具有
虛偽危險性之傳聞證據，以求實體真實之發見，於該法第一百五
十九條第一項明定被告以外之人於審判外之言詞或書面陳述，除
法律有規定者外，不得作為證據；同法第二百八十七條之二亦規
定：法院就被告本人之案件調查共同被告時，該共同被告準用有
關人證之規定。本件繫屬於原審法院時，上開規定業經施行，原
判決採憑共同被告丙○○、乙○○、朱星旺、鐘錦凰及證人張哲
榮、李英花、許益銘於警詢及偵查中之供述為認定本件丁○○犯
罪事實之主要證據，但並未敘明該共同被告、證人於警詢及偵查
中等審判外之陳述，符合何項法律之規定而得為認定上訴人犯罪
證據之理由，併有判決理由欠備之違誤。上訴意旨指摘原判決違
法，尚非全無理由，應認原判決仍有發回更審之原因。
據上論結，應依刑事訴訟法第三百九十七條、第四百零一條，判
決如主文。
中    華    民    國  九十五  年    九    月  二十八  日
                      最高法院刑事第二庭
                          審判長法官  紀  俊  乾
                                法官  黃  正  興
                                法官  陳  東  誥
                                法官  劉  介  民
                                法官  郭  毓  洲
      本件正本證明與原本無異
                                      書  記  官
中    華    民    國  九十五  年    十    月    二    日
                                                      Ｑ


司法院資訊處製作；財團法人民間司法改革基金會備份。
